【裁判字號】    99,上易,412
【裁判日期】    990226
【裁判案由】    侵占
【裁判全文】
臺灣高等法院刑事判決                 99年度上易字第412號
上  訴  人  臺灣宜蘭地方法院檢察署檢察官
被      告  乙○○
上列上訴人因被告侵占案件，不服臺灣臺北地方法院98年度易字
第3181號，中華民國98年12月31日第一審判決（起訴案號：臺灣
臺北地方法院檢察署98年度偵緝字第1788號），提起上訴，本院
判決如下：
    主  文
上訴駁回。
    理  由
一、按不服地方法院之第一審判決而上訴者，應向管轄第二審之
    高等法院為之；上訴書狀應敘述具體理由；第二審法院認為
    上訴書狀未敘述理由或上訴有第362 條前段情形，應以判決
    駁回之，刑事訴訟法第361條第1、2項、第367條前段明文規
    定。而所謂具體理由，必係依據卷內既有訴訟資料或提出新
    事證，指摘或表明第一審判決有何採證認事、用法或量刑等
    足以影響判決本旨之不當或違法，而構成應予撤銷之具體事
    由，始克當之（例如：依憑證據法則具體指出所採證據何以
    不具證據能力，或依憑卷證資料，明確指出所為證據證明力
    之判斷如何違背經驗、論理法則）；倘僅泛言原判決認定事
    實錯誤、違背法令、量刑失之過重或輕縱，而未依上揭意旨
    指出具體事由，或形式上雖已指出具體事由，然該事由縱使
    屬實，亦不足以認為原判決有何不當或違法者（例如：對不
    具有調查必要性之證據，法院未依聲請調查亦未說明理由，
    或援用證據不當，但除去該證據仍應為同一事實之認定），
    皆難謂係具體理由，俾與第二審上訴制度旨在請求第二審法
    院撤銷、變更第一審不當或違法之判決，以實現個案救濟之
    立法目的相契合，並節制濫行上訴（最高法院97年度台上字
    第892 號判決參照）。是倘上訴人之上訴書狀雖敘述上訴理
    由，形式上雖已指出具體事由，然該事由縱使屬實，亦不足
    以認為原判決有何不當或違法者，即與未敘述具體理由無異
    ，所為上訴，即非適法。
二、本件原判決認：被告乙○○與告訴人辰宇國際有限公司（下
    稱辰宇公司）負責人甲○○原為夫妻，二人於婚姻關係持續
    時，因營業需求成立辰宇公司及成泓國際有限公司（下稱成
    泓公司），實際出資股東僅為被告夫妻，二家公司所營業務
    及資金互通有無，有密切關聯，在被告、告訴代理人甲○○
    及與被告相識熟悉內情之人認知中，已將二公司視為一體，
    被告既為辰宇公司實際出資股東，並參與該公司經營之業務
    ，負責調度該公司需用資金等節，均為證人甲○○於原審所
    未否認，則難認被告處分系爭車輛有不法意圖。且依被告及
    證人甲○○所述，系爭車輛車款係以辰宇公司名義簽發票據
    分期支付，並兌付車價之各期票款同由辰宇公司、成泓公司
    間以資金相互週轉款項所挹注，故系爭車輛登記為辰宇公司
    所有僅係為因應監理登記，不足逕認系爭車輛於私權歸屬為
    辰宇公司所有。又據證人甲○○於原審指述辰宇公司有為支
    應固定支出而調度資金之情形，證人張芳源亦證稱被告每星
    期都為付薪水跟貨款而四處籌錢，借此新台幣（下同）100
    萬元是調頭寸用的等情，足認被告所稱其處分系爭車輛係為
    清償辰宇公司、成泓公司債務之資金調度係屬真實，難認被
    告有不法所有意圖，因認檢察官所提之證據並無法證明被告
    確有侵占之犯行，而為無罪諭知。原判決已詳敘其所憑證據
    、認定理由，從形式上觀察，原判決並無違背經驗法則、論
    理法則等違背法令之情形。
三、檢察官提起上訴，所提書狀敘明上訴理由雖以：(一)系爭車輛
    既非由被告提出資金購買，又非登記在被告名下，被告非車
    輛所有人，被告竟將此車輛長期做為個人代步之用，本屬不
    當，原審卻反以此不當事實為基礎，認定被告並無不法所有
    之主觀意圖，有邏輯上之謬誤。(二)辰宇、成泓兩家公司是有
    限公司，依公司法規定，執行業務時需取得股東過半數之同
    意，被告在未徵得其他股東同意下，擅自將公司資產當作個
    人資產予以處分，然原審卻僅因被告為辰宇公司出資執行業
    務股東，逕認定其有權處分辰宇公司資產，似嫌速斷。(三)證
    人甲○○證稱其不知被告向張芳源借款之事，亦不認此二家
    公司有面臨財務困難，但生意上的調度是很常見的情形等語
    ，是被告雖以公司名義對外借款，然借款用途究竟為何，實
    啟人疑竇，原審不該未查明此一重要事實，即採信被告片面
    說詞云云。
四、經查：
  (一)按刑事訴訟上證明之資料，無論其為直接證據或間接證據，
    均須達於通常一般人均不致於有所懷疑，而得確信其為真實
    之程度，始得據為有罪之認定，若其關於被告是否犯罪之證
    明未能達此程度，而有合理性懷疑之存在，致使無從形成有
    罪之確信，根據「罪證有疑、利於被告」之證據法則，即不
    得遽為不利被告之認定。以情況證據（即間接證據）斷罪時
    ，尤須基於該證據在直接關係上所可證明之他項情況事實，
    本乎推理作用足以確證被告有罪，方為合法，不得徒憑主觀
    上之推想，將一般經驗上有利被告之其他合理情況逕予排除
    （最高法院29年上字第3015號、76年臺上字第4986號判例參
    照）。
  (二)證人即告訴代理人甲○○於原審已證稱：辰宇公司、成泓兩
    家公司之資金是由被告調度，如被告不在才由其處理，車款
    也是公司資金間轉帳支付，二家公司實際資金也是由其與被
    告出資，其他人是掛名股東等語，與證人張芳源證稱：成泓
    公司跟辰宇公司在伊認知應算是一個公司，因成泓的訂單是
    辰宇在出貨，所以是在一起，他們外銷汽機車零件等語相符
    ，且甲○○與被告之前為夫妻關係，分別擔任辰宇、成泓公
    司負責人，二家公司均設同址，故二家公司所營業務及資金
    互通有無，有密切關聯，故被告雖非辰宇公司名義負責人，
    然其為實際出資股東，並參與經營辰宇公司業務，且負責調
    度該公司需用資金等節，應係屬實。
  (三)證人張芳源於偵訊證稱：被告於96年5月間向伊借100萬元，
    簽發支票36張給伊，每月攤還，借這100萬元是調頭寸用，
    每星期他都為了付薪水跟貨款而四處籌錢等語，並提出被告
    交付成泓公司支票36紙以佐其說，證人甲○○亦於原審證稱
    辰宇公司有為支應固定支出而調度資金之情形，故被告稱其
    為經營辰宇公司、成泓公司業務，為順利調度公司需用相關
    支出，而有對外舉債情形，應認屬實。則被告稱其處分系爭
    車輛係為清償辰宇公司、成泓公司債務乙節，洵屬有據。被
    告雖非車輛之所有權人，惟其係基於公司實際負責人身分，
    為處理公司資金調度，始處分系爭車輛，堪認被告確無不法
    所有意圖。
  (四)被告縱有違反公司法有關有限公司處分公司資產之程序規定
    ，惟此僅係違反行政規定，尚難據此反推被告即有不法所有
    之意圖。其餘業據原判決予以詳敘。檢察官上訴意旨既未能
    指摘原判決關於此部分認定事實，有何具體違背經驗、論理
    法則或違反法令之處。揆諸上開說明，顯然置原判決已經明
    白論斷審酌、說明之事項於不顧。自形式上觀察，核非足以
    動搖原判決之具體理由，依照上揭說明，應認其上訴為不合
    法律上之程式，予以駁回，並不經言詞辯論為之。
據上論斷，應依刑事訴訟法第367條前段、第372條，判決如主文
。
中    華    民    國    99    年    2     月    26    日
                  刑事第二庭審判長法  官 洪光燦
                                  法  官 李麗玲
                                  法  官 林恆吉
以上正本證明與原本無異。
不得上訴。
                                  書記官 陳盈璇
中    華    民    國    99    年    3     月     2    日

司法院資訊處製作；財團法人民間司法改革基金會備份。
